【裁判字號】    88,上易,4389
【裁判日期】    890112
【裁判案由】    詐欺
【裁判全文】
臺灣高等法院刑事判決                  八十八年度上易字第四三八九號
    上  訴  人
    即  被  告  乙○○
    選任辯護人  陳建宏
右上訴人因被告詐欺案件，不服臺灣台北地方法院八十八年度易字第七二一號，中華
民國八十八年八月九日第一審判決（起訴案號：臺灣台北地方法院檢察署八十七年度
偵字第三四○號）提起上訴，本院判決如左：
    主  文
原判決撤銷。
乙○○無罪。
    理  由
一、公訴意旨略如附件起訴書所載。
二、公訴人認被告乙○○有上開詐欺犯行，係以告訴人之指訴及告訴人提出之送貨單
    、支票及退票理由單等為據。原審判決認為被告有於八十四年九月間起至同年十
    一月間止連續多次詐購告訴人洋酒之犯行，無非係以：
(一)被告明知其自己及以其為負責人之富樺餐廳存款不足退票合併，自八十一年一月
    二十七日即已開始，而自八十四年三月三十一日起密集退票，雖經註銷其中四十
    八張退票紀錄，然自八十四年六月十五日起即無法註銷退票紀錄，於同年七月七
    日經公告列入拒絕往來戶，合計九十張支票退票金額高達一千三百九十五萬五千
    四百三十二元，與上開註銷之退票加總更高達二千五百八十四萬０二百二十七元
    ，被告已明知自己無力支付貨款。
(二)被告後來使用之富樺餐廳員工吳蕙蘭在台北市第五信用合作社中山分社支票存款
    帳戶，最早自八十四年十一月十四日開始退票，雖註銷其中十八張退票紀錄，然
    於八十五年一月十二日經公告列入拒絕往來戶，合計十六張支票退票金額為二百
    ０六萬八千四百七十元，與上開註銷之退票加總則達三百九十五萬三千六百五十
    五元，足見被告持以支付之吳蕙蘭支票於存款不足而退票。被告明知上述事實仍
    對告訴人訂購洋酒並隱瞞此事實，並使用存款不足之吳蕙蘭支票，用以取信告訴
    人，堪認被告與訂購洋酒之譚印炳有共同詐欺之犯意聯絡及行為之分擔，而連續
    對告訴人施詐等語。
三、訊據被告乙○○固承認係「戀戀風情」酒店即富樺餐廳負責人，知悉其個人與以
    其為負責人之富樺餐廳之支票業於八十四年七月七日經公告列為拒絕往來戶，富
    樺餐廳並由譚印炳出面於八十四年九月間向天利公司訂酒，貨款為二十九萬一千
    六百元，並交付吳蕙蘭名義、八十四年十一月二十五日期、面額二十九萬一千六
    百元之支票一紙，屆期未獲兌現，富樺餐廳乃由譚印炳出面以吳蕙蘭名義、八十
    五年一月二十日期、面額二十五萬元之支票一紙（另加現金四萬餘元）換回先前
    交付予天利公司面額二十九萬一千六百元之支票，然屆期仍未兌現等情不諱，惟
    堅決否認有何詐欺犯行，辯稱：其公司至少於八十四年八月份起即向天利公司訂
    酒，並於八十四年十月十日及同年十月二十五日支付八月份領款共三十七萬八千
    五百元，其因經營該酒店已長達很久，雖公司經濟受員工李素密侵占公款四百餘
    萬元而受拖累，但伊均努力經營，以圖挽回公司頹勢。故自八十四年八月二十九
    日起借用員工吳蕙蘭名義開戶請領支票使用，自該時起公司即對外使用吳蕙蘭之
    支票，公司正常經營至八十四年十二間止，其間因酒店之房東換人，致被告早已
    開出去之租金票據遭原房東使用出去，新房東又向被告要求支付租金，致被告加
    重債務之負擔，但被告於八十四年九月間，在吳蕙蘭上開帳戶確有兌現五十九筆
    計一百九十三萬餘元之支票債務；於八十四年十月間計兌現四十九張共二百三十
    五萬六千一百零七元（含告訴人於八十四年十月十一日及二十六日提示兌領之共
    三十七萬八千五百元八月份貨款在內）；於八十四年十一月份共計兌現四十三張
    計二百二十九萬五千○三元之支票；於八十四年十二月十一日前則兌現三張共計
    十三萬三千元之支票，由是可見被告實有努力經營以還債之意。被告之公司向告
    訴人訂購洋酒，並未施用詐術，且所訂購數量非多，係因經營不善及台北市政府
    取締酒店、景氣不佳等因素，始無法給付本件貨款等語。
四、按詐欺罪之構成，須行為人於行為時有為自己或第三人不法所有之意圖，始足成
    立，且此主觀意圖之存在，亦須有積極証據憑以証明行為人確有此主觀意圖，要
    不得以債務之未能如期清償，即謂被告有不法所有之詐欺意圖。經查：
(一)告訴人於提出告訴時係稱被告八十四年九月份第一次向告訴人訂購洋酒時起即分
    文未付貨款。但查告訴人於偵查中之告訴代理人甲○○於本院調查時到庭結証稱
    ：被告之公司確自八十四年八月份起向告訴人公司訂購洋酒，並由告訴人公司業
    務員謝均羚於八十四年九月二十六日收取被告公司交付，吳蕙蘭名義，八十四年
    十月十日及八十四年十月二十五日期，面額共計三十七八千五百元，用以支付八
    十四年八月份貨款之支票二紙無訛等語，此有証甲○○之調查筆錄及被告提出之
    付款簽收簿影本在卷可按（詳本院八十八年十二月十五日調查筆錄）；而該二紙
    支票確於八十四年十月十一日及八十四年十月二十六日經人提示兌領，此並有被
    告提出之吳蕙蘭於台北市第五信用合作社支票存款對帳單一份八紙在卷可稽，由
    是足見，被告公司係自八十四年八月份起即向告訴人叫貨，並已於八十四年十月
    二十六日以前支付八月份之貨款計三十七萬餘元，尚非如告訴人所稱被告於第一
    次叫貨即未付分文。雖証人甲○○於本院調查中稱該八月份之貨款支票屆期退票
    ，經本院告以卷附之退票紀錄中並無該二紙支票時，証人甲○○則改稱被告拿其
    他的票該二張八月份貨款支票云云，然查，告訴人於告訴狀中所附之送貨單，係
    自八十四年九月份起，並無八十四年八月份之送貨單，且告訴人主張被詐欺之貨
    款亦限於八十四年九月份以後之貸款，足見告訴人於告訴伊始並未主張被告詐欺
    八十四年八月份之貨款，此應甚明確，証人甲○○稱被告八月份之貨款支票云云
    ，尚非實在，而無可採。
(二)被告於八十四年八月向告訴人訂購三十七萬八千五佰元之貨物，已如前述，依告
    訴人提出之送貨單記載可知，被告於八十四年九月份係向告訴人訂購二十九萬八
    千八百元，於八十四年十月份訂購二十一萬八千三百四十元，於同年十一月七日
    前共訂購八萬六千一百元，可見被告向告訴人訂購之貨物，並非越來越多，而係
    越來越少，此與惡性倒閉者於倒閉前，多大量叫貨圖利者，顯然有別。以被告公
    司所使用之吳蕙蘭名義支票係於八十四年十一月十四日始開始退票，於八十五年
    一月十二日拒絕往來之事實觀之，被告公司於吳蕙蘭帳戶在八十四年十一月十四
    日開始退票前即已停止向告訴人叫貨，而自八十四年九月間起至吳蕙蘭拒絕往來
    時止，除被告曾於八十四年十月十一日及十月二十六日兌現三十七萬八千五百元
    外，確先後曾於八十四年九月間，在吳蕙蘭上開帳戶兌現五十九筆計一百九十三
    萬餘元之支票債務；於八十四年十月間計兌現四十九張共二百三十五萬六千一百
    零七元（含告訴人於八十四年十月十一日及二十六日提示兌領之共三十七萬八千
    五百元八月份貨款在內）；於八十四年十一月份共計兌現四十三張計二百二十九
    萬五千○三元之支票；於八十四年十二月十一日前則兌現三張共計十三萬三千元
    之支票，此有卷附吳蕙蘭上開支票存款對帳單一份八紙可佐，自堪信為真實。由
    是可見被告在向告訴人訂價期間，確有正常經營並支付貸款之行為事實，以酒店
    經營通常利潤較高，而告訴人之代表人甲○○並供稱被告確經營該酒店長達五、
    六年之久，則被告稱伊想利用繼續經營酒店之方式，圖使經濟好轉，即非全無可
    能，而足採信，被告辯稱其於訂貨時並無詐欺意圖等語，亦堪採信，尚難以被告
    事後未依限清償債務之事實，即認定被告叫貨之初有詐欺犯意。
五、綜上所述，告訴人之指訴及其所提出之送貨單，併被告支票早於八十四年七月七
    日即拒絕往來等事實，均難憑以認定被告與告訴人交易時即有為自己或第三人不
    法所有之意圖，本件純屬民事糾葛，此外，復查無其他積極証據足資証明被告犯
    有詐欺罪嫌，公訴人所指被告上開犯嫌，尚屬不能証明，自應依法為被告無罪之
    諭知，原審未加詳查，而諭知被告有罪，尚有未洽，被告上訴否認犯罪，為有理
    由，應由本院將原判決撤銷改判，並諭知被告無罪。
據上論斷，應依刑事訴訟法第三百六十九條第一項前段、第三百六十四條、第三百零
一條第一項前段，判決如主文。
本案經檢察官劉靜婉到庭執行職務。
中     華     民     國    八十九   年       一       月      十二      日
                   臺灣高等法院刑事第十五庭
                                 審判長法  官  劉  叡  輝
                                       法  官  林  勤  綱
                                       法  官  黃  瑞  華
右正本證明與原本無異。
不得上訴。
                                       書記官  秦  仲  芳
中     華     民     國    八十九   年       一       月      十四      日


司法院資訊處製作；財團法人民間司法改革基金會備份。
